---
title: "PENGOLAHAN DATA"
author: "Indrayana Widhikartiko"
date: "2025-06-21"
output:
  pdf_document: default
  html_document: default
  word_document: default
---

# GWR

```{r}
# Load library
library(GWmodel)
library(sp)
library(sf)
library(readr)

# Load data
data <- read_csv("C:/Users/User/Downloads/datasetuas2(2).csv")
head(data)

# Konversi ke objek spasial
coordinates(data) <- ~Longitude+Latitude
proj4string(data) <- CRS("+proj=longlat +datum=WGS84")

bw.gwr <- bw.gwr(
  formula = Total_Wis ~ Pengeluaran_Mikro + Pengeluaran_Kecil + Dom_Datang + Dom_Berangkat,
  data = data,
  approach = "AICc",          
  kernel = "gaussian",      
  adaptive = FALSE            
)

gwr.model <- gwr.basic(
  formula = Total_Wis ~ Pengeluaran_Mikro + Pengeluaran_Kecil + Dom_Datang + Dom_Berangkat,
  data = data,
  bw = bw.gwr,
  kernel = "gaussian",
  adaptive = FALSE
)

print(gwr.model)
summary(gwr.model)
```

# VISUALIASI GWR

```{r}
library(sf)

# Ambil hasil koefisien dan koordinat dari gwr.model
gwr_df <- as.data.frame(gwr.model$SDF)
gwr_df$Longitude <- coordinates(gwr.model$SDF)[, 1]
gwr_df$Latitude <- coordinates(gwr.model$SDF)[, 2]

# Ubah jadi sf
gwr_sf <- st_as_sf(gwr_df, coords = c("Longitude", "Latitude"), crs = 4326)

```

```{r}
shp <- st_read("C:/Users/User/Desktop/KULIAH/SEMESTER 4/SPASIAL/indonesia/IDN.shp")  # atau path sesuai
```

-   Visualisasi Dom_Datang

```{r}
library(tmap)
tmap_mode("plot")

tm_shape(shp) +
  tm_borders(col = "gray70") +
tm_shape(gwr_sf) +
  tm_dots(
    col = "Dom_Datang",
    palette = "YlGnBu",
    style = "quantile",
    size = 0.25,
    title = "Koef. Dom_Datang"
  ) +
  tm_layout(title = "Koefisien Lokal GWR: Dom_Datang", legend.outside = TRUE)
```

-   Visualisasi Pengeluaran_Mikro

```{r}
tm_shape(shp) +
  tm_borders(col = "gray70") +
tm_shape(gwr_sf) +
  tm_dots(
    col = "Pengeluaran_Mikro",
    palette = "YlOrRd",
    style = "quantile",
    size = 0.25,
    title = "Koef. Pengeluaran Mikro"
  ) +
  tm_layout(title = "Koefisien Lokal GWR: Pengeluaran Mikro", legend.outside = TRUE)
```

-   Visualisasi Dom_Berangkat

```{r}
tm_shape(shp) +
  tm_borders(col = "gray70") +
tm_shape(gwr_sf) +
  tm_dots(
    col = "Dom_Berangkat",
    palette = "PuBu",
    style = "quantile",
    size = 0.25,
    title = "Koef. Dom_Berangkat"
  ) +
  tm_layout(title = "Koefisien Lokal GWR: Dom_Berangkat", legend.outside = TRUE)
```

-   Visualisasi Pengeluaran_Kecil

```{r}
tm_shape(shp) +
  tm_borders(col = "gray70") +
tm_shape(gwr_sf) +
  tm_dots(
    col = "Pengeluaran_Kecil",
    palette = "Oranges",
    style = "quantile",
    size = 0.25,
    title = "Koef. Pengeluaran Kecil"
  ) +
  tm_layout(title = "Koefisien Lokal GWR: Pengeluaran Kecil", legend.outside = TRUE)
```

# GWLR

```{r}
# ================================
# 1. Install & Load Package
# ================================
library(GWmodel)
library(sp)

# ================================
# 2. Load Data
# ================================
data <- read.csv("C:/Users/User/Downloads/datasetuas2(2).csv")

# ================================
# 3. Buat SpatialPointsDataFrame
# ================================
coordinates(data) <- ~Longitude + Latitude
proj4string(data) <- CRS("+proj=longlat +datum=WGS84")

data@data$Total_Penumpang <- data@data$Dom_Datang + data@data$Dom_Berangkat
data@data$Total_Pengeluaran <- data@data$Pengeluaran_Mikro + data@data$Pengeluaran_Kecil

# ================================
# 4. Hitung Bandwidth GWLR
# ================================
bw_gwlr <- bw.gwr(
  Total_Wis ~ Total_Penumpang + Total_Pengeluaran,
  data = data,
  approach = "AICc",
  kernel = "bisquare",
  adaptive = TRUE
)

# ================================
# 5. Jalankan GWLR
# ================================
gwlr_model <- gwr.basic(
  Total_Wis ~ Total_Penumpang + Total_Pengeluaran,
  data = data,
  bw = bw_gwlr,
  kernel = "bisquare",
  adaptive = TRUE
)

# ================================
# 6. Lihat Hasil
# ================================
print(gwlr_model)


cor(data@data[, c("Dom_Datang", "Dom_Berangkat", "Pengeluaran_Mikro", "Pengeluaran_Kecil")])


```

# VISUALISASI GWLR

```{r}
library(tmap)
library(sf)

shp <- st_read("C:/Users/User/Desktop/KULIAH/SEMESTER 4/SPASIAL/indonesia/IDN.shp")
```

```{r}
library(GWmodel)
library(sp)

# Ambil koordinat dari objek SpatialPointsDataFrame
coords <- coordinates(data)

# Gabungkan koordinat ke hasil model
gwr_result <- as.data.frame(gwlr_model$SDF)
gwr_result$lon <- coords[, 1]
gwr_result$lat <- coords[, 2]

# Konversi ke objek sf
gwr_sf <- st_as_sf(gwr_result, coords = c("lon", "lat"), crs = 4326)

```

```{r}
tmap_mode("plot")  # atau "plot" untuk statis

tm_shape(shp) +
  tm_borders(col = "gray60") +
tm_shape(gwr_sf) +
  tm_dots(
    col = "Total_Pengeluaran",
    palette = "YlOrRd",
    style = "quantile",
    size = 0.2,
    title = "Koef. Pengeluaran"
  ) +
  tm_layout(
    title = "Koefisien GWR - Total Pengeluaran terhadap Wisatawan",
    legend.outside = TRUE
  )

```

# GWPR

```{r}
library(GWmodel)
library(sp)

data <- read.csv("C:/Users/User/Downloads/datasetuas2(2).csv")
data$Total_Pengeluaran <- data$Pengeluaran_Mikro + data$Pengeluaran_Kecil
data$Total_Pengunjung <- data$Dom_Datang + data$Dom_Berangkat

coordinates(data) <- ~Longitude + Latitude
proj4string(data) <- CRS("+proj=longlat +datum=WGS84")

# --- Buat distance matrix ---
dMat <- gw.dist(dp.locat = coordinates(data))

# --- Bandwidth GWPR ---
bw_gwpr <- bw.ggwr(
  Total_Wis ~ Total_Pengeluaran + Total_Pengunjung,
  data = data,
  family = "poisson",
  dMat = dMat,
  approach = "AICc",
  kernel = "bisquare",
  adaptive = TRUE
)

# --- Fit model GWPR ---
gwpr_model <- ggwr.basic(
  Total_Wis ~ Total_Pengeluaran + Total_Pengunjung,
  data = data,
  bw = bw_gwpr,
  family = "poisson",
  dMat = dMat,
  kernel = "bisquare",
  adaptive = TRUE
)

summary(gwpr_model)

# Tampilkan isi SpatialPointsDataFrame hasil GWPR
head(gwpr_model$SDF@data)

```

# VISUALISASI GWPR

```{r}
# Ambil koordinat dari data spasial awal
coords <- coordinates(data)

# Ambil hasil model
gwpr_result <- as.data.frame(gwpr_model$SDF)
gwpr_result$lon <- coords[, 1]
gwpr_result$lat <- coords[, 2]

# Konversi ke sf object
library(sf)
gwpr_sf <- st_as_sf(gwpr_result, coords = c("lon", "lat"), crs = 4326)
```

```{r}
shp <- st_read("C:/Users/User/Desktop/KULIAH/SEMESTER 4/SPASIAL/indonesia/IDN.shp")  # sesuaikan path
```

-   Visualiasi Total_Pengunjung

```{r}
library(tmap)
tmap_mode("plot")

tm_shape(shp) +
  tm_borders(col = "gray60") +
tm_shape(gwpr_sf) +
  tm_dots(
    col = "Total_Pengunjung",
    palette = "YlOrRd",
    style = "quantile",
    size = 0.25,
    title = "Koef. Pengunjung"
  ) +
  tm_layout(
    title = "Koefisien GWPR - Total Pengunjung terhadap Wisatawan",
    legend.outside = TRUE
  )

```

-   Visualisasi Total_Pengeluaran

```{r}
tm_shape(shp) +
  tm_borders(col = "gray60") +
tm_shape(gwpr_sf) +
  tm_dots(
    col = "Total_Pengeluaran",
    palette = "Blues",
    style = "quantile",
    size = 0.25,
    title = "Koef. Pengeluaran"
  ) +
  tm_layout(
    title = "Koefisien GWPR - Total Pengeluaran terhadap Wisatawan",
    legend.outside = TRUE
  )

```

-   Visualisasi Local_R\^2 (model fit per lokasi)

```{r}
# Ambil data hasil model GWPR
gwpr_df <- as.data.frame(gwpr_model$SDF)

# Hitung Local R² = 1 - (residual² / (y - mean(y))²)
y_actual <- gwpr_df$y
y_hat <- gwpr_df$yhat
residual <- gwpr_df$residual
mean_y <- mean(y_actual)

# Hitung local R² manual
gwpr_df$Local_R2 <- 1 - ((residual^2) / ((y_actual - mean_y)^2))
```

```{r}
# Ambil koordinat dari data spasial asli
coords <- coordinates(data)
gwpr_df$lon <- coords[, 1]
gwpr_df$lat <- coords[, 2]

# Konversi ke sf
library(sf)
gwpr_sf <- st_as_sf(gwpr_df, coords = c("lon", "lat"), crs = 4326)

```

```{r}
library(tmap)
tmap_mode("plot")

tm_shape(shp) +
  tm_borders(col = "gray60") +
tm_shape(gwpr_sf) +
  tm_dots(
    col = "Local_R2",
    palette = "Greens",
    style = "quantile",
    size = 0.25,
    title = "Local R²"
  ) +
  tm_layout(
    title = "R² Lokal Model GWPR",
    legend.outside = TRUE
  )

```

# MGWR

```{r}
library(GWmodel)
library(sp)
library(car)
library(corrplot)

# === Load Data ===
data <- read.csv("C:/Users/User/Downloads/datasetuas2(2).csv")

# Tambahkan variabel gabungan
data$Total_Pengunjung <- data$Dom_Datang + data$Dom_Berangkat
data$Total_Pengeluaran <- data$Pengeluaran_Mikro + data$Pengeluaran_Kecil

# Buat koordinat spasial dari kolom longitude dan latitude
coordinates(data) <- ~Longitude + Latitude
proj4string(data) <- CRS("+proj=longlat +datum=WGS84")

# Korelasi dan VIF
data_num <- data@data[, c("Total_Wis", "Total_Pengunjung", "Total_Pengeluaran")]
corrplot(cor(data_num), method = "color")
vif(lm(Total_Wis ~ Total_Pengunjung + Total_Pengeluaran, data = data))

# ===============================
# GWR untuk Total_Pengunjung
bw_pg <- bw.gwr(Total_Wis ~ Total_Pengunjung,
                data = data,
                approach = "AICc",
                kernel = "bisquare",
                adaptive = TRUE)

gwr_pg <- gwr.basic(Total_Wis ~ Total_Pengunjung,
                    data = data,
                    bw = bw_pg,
                    kernel = "bisquare",
                    adaptive = TRUE)

# ===============================
# GWR untuk Total_Pengeluaran
bw_pe <- bw.gwr(Total_Wis ~ Total_Pengeluaran,
                data = data,
                approach = "AICc",
                kernel = "bisquare",
                adaptive = TRUE)

gwr_pe <- gwr.basic(Total_Wis ~ Total_Pengeluaran,
                    data = data,
                    bw = bw_pe,
                    kernel = "bisquare",
                    adaptive = TRUE)

# Tampilkan bandwidth
bw_pg; bw_pe

# Ringkasan Koefisien Lokal
summary(gwr_pg$SDF@data$Total_Pengunjung)
summary(gwr_pe$SDF@data$Total_Pengeluaran)

head(gwr_pg$SDF@data)
head(gwr_pe$SDF@data)

print(gwr_pg)
print(gwr_pe)

```

# VISUALISASI MGWR

```{r}
library(sf)

# Ambil koordinat
coords <- coordinates(data)

# === Koefisien GWR Total_Pengunjung ===
gwr_pg_df <- as.data.frame(gwr_pg$SDF)
gwr_pg_df$lon <- coords[, 1]
gwr_pg_df$lat <- coords[, 2]
gwr_pg_sf <- st_as_sf(gwr_pg_df, coords = c("lon", "lat"), crs = 4326)

# === Koefisien GWR Total_Pengeluaran ===
gwr_pe_df <- as.data.frame(gwr_pe$SDF)
gwr_pe_df$lon <- coords[, 1]
gwr_pe_df$lat <- coords[, 2]
gwr_pe_sf <- st_as_sf(gwr_pe_df, coords = c("lon", "lat"), crs = 4326)
```

```{r}
shp <- st_read("C:/Users/User/Desktop/KULIAH/SEMESTER 4/SPASIAL/indonesia/IDN.shp")
```

-   Visualisasi Total_Pengunjung

```{r}
library(tmap)
tmap_mode("plot")

tm_shape(shp) +
  tm_borders(col = "gray60") +
tm_shape(gwr_pg_sf) +
  tm_dots(
    col = "Total_Pengunjung",
    palette = "YlGnBu",
    style = "quantile",
    size = 0.25,
    title = "Koef. Pengunjung"
  ) +
  tm_layout(
    title = "Koefisien Lokal GWR: Total_Pengunjung",
    legend.outside = TRUE
  )
```

-   Visualisasi Total_Pengeluaran

```{r}
tm_shape(shp) +
  tm_borders(col = "gray60") +
tm_shape(gwr_pe_sf) +
  tm_dots(
    col = "Total_Pengeluaran",
    palette = "YlOrRd",
    style = "quantile",
    size = 0.25,
    title = "Koef. Pengeluaran"
  ) +
  tm_layout(
    title = "Koefisien Lokal GWR: Total_Pengeluaran",
    legend.outside = TRUE
  )

```

# GWNBR

```{r}
library(dplyr)
library(sp)
library(GWmodel)
library(MASS)
library(geosphere)
library(ggplot2)
library(sf) 

PATH_CSV <- "C:/Users/User/Downloads/datasetuas2(2).csv"

tabel_data <- read.csv(PATH_CSV, stringsAsFactors = FALSE) %>%
  dplyr::mutate(
    Jumlah_Pengunjung = Dom_Datang + Dom_Berangkat,
    Jumlah_Pengeluaran = Pengeluaran_Mikro + Pengeluaran_Kecil,
    Provinsi_Bersih   = toupper(trimws(Provinsi))
  ) %>%
  dplyr::filter(!is.na(Latitude), !is.na(Longitude), !is.na(Total_Wis))

peta_sp <- SpatialPointsDataFrame(
  coords = tabel_data[, c("Longitude", "Latitude")],
  data   = tabel_data,
  proj4string = CRS("+proj=longlat +datum=WGS84")
)

# MODEL GLOBAL NEGATIF BINOMIAL 
model_global_nb <- glm.nb(Total_Wis ~ Jumlah_Pengunjung + Jumlah_Pengeluaran,
                          data = peta_sp@data)
estimasi_theta <- model_global_nb$theta
n_global <- nobs(model_global_nb)
k_global <- length(coef(model_global_nb)) + 1
AIC_global  <- AIC(model_global_nb)
AICc_global <- AIC_global + (2 * k_global * (k_global + 1)) / (n_global - k_global - 1)
cat("--- Ringkasan Model Global (GLM) ---\n")
print(summary(model_global_nb))
cat("\n")


# REGRESI NEGATIF BINOMIAL TERBOBOTI GEOGRAFIS (GWNBR)
matriks_koordinat <- coordinates(peta_sp)
matriks_jarak     <- gw.dist(dp.locat = matriks_koordinat, longlat = TRUE)
lebar_pita_gwnbr <- bw.ggwr(
  Total_Wis ~ Jumlah_Pengunjung + Jumlah_Pengeluaran,
  data     = peta_sp,
  family   = "poisson",
  dMat     = matriks_jarak,
  approach = "AICc",
  adaptive = TRUE,
  kernel   = "bisquare"
)
matriks_pembobot <- gw.weight(matriks_jarak,
                              bw       = lebar_pita_gwnbr,
                              kernel   = "bisquare",
                              adaptive = TRUE)
jumlah_lokasi    <- nrow(peta_sp)
jumlah_parameter <- 3
matriks_koefisien <- matrix(NA, nrow = jumlah_lokasi, ncol = jumlah_parameter + 2,
                            dimnames = list(peta_sp$Provinsi_Bersih,
                                            c("Intercept", "b_Pengunjung", "b_Pengeluaran", "AIC", "AICc")))
vektor_gagal      <- logical(jumlah_lokasi)
cat("Menjalankan", jumlah_lokasi, "regresi Negatif Binomial lokal...\n")
bilah_progress <- txtProgressBar(max = jumlah_lokasi, style = 3)
for (i in seq_len(jumlah_lokasi)) {
  bobot_i <- matriks_pembobot[i, ]
  model_lokal_i <- try(glm.nb(
    Total_Wis ~ Jumlah_Pengunjung + Jumlah_Pengeluaran,
    data     = peta_sp@data,
    weights  = bobot_i,
    init.theta = estimasi_theta,
    control  = glm.control(maxit = 100)),
    silent = TRUE
  )
  if (inherits(model_lokal_i, "try-error")) {
    vektor_gagal[i] <- TRUE
  } else {
    matriks_koefisien[i, 1:jumlah_parameter] <- coef(model_lokal_i)
    k_i <- length(coef(model_lokal_i)) + 1
    n_i <- sum(bobot_i > 0)
    aic_lokal <- AIC(model_lokal_i)
    aicc_lokal <- aic_lokal + (2 * k_i * (k_i + 1)) / (n_i - k_i - 1)
    matriks_koefisien[i, "AIC"]  <- aic_lokal
    matriks_koefisien[i, "AICc"] <- aicc_lokal
  }
  setTxtProgressBar(bilah_progress, i)
}
close(bilah_progress)
cat("\nJumlah lokasi yang gagal konvergen:", sum(vektor_gagal), "\n\n")

# 4) ANALISIS & RINGKASAN HASIL
koefisien_lokal_df <- as.data.frame(matriks_koefisien) %>%
  tibble::rownames_to_column("Provinsi_Bersih") %>%
  dplyr::filter(!is.na(Intercept))

cat("--- Ringkasan Statistik Koefisien Lokal ---\n")
print(summary(koefisien_lokal_df[, c("b_Pengunjung", "b_Pengeluaran")]))
cat("\n")

summary(matriks_koefisien)
View(koefisien_lokal_df)


```

# VISUALISASI GWNBR

```{r}
library(sf)
library(tmap)

shp <- st_read("C:/Users/User/Desktop/KULIAH/SEMESTER 4/SPASIAL/indonesia/IDN.shp")  # sesuaikan path

```

```{r}
# Tambahkan koordinat Longitude dan Latitude dari tabel_data
koefisien_lokal_df <- koefisien_lokal_df %>%
  left_join(
    dplyr::select(tabel_data, Provinsi_Bersih, Longitude, Latitude),
    by = "Provinsi_Bersih"
  ) %>%
  dplyr::distinct(Provinsi_Bersih, .keep_all = TRUE)


```

```{r}
# Pastikan kolom koordinat sudah ada
head(koefisien_lokal_df[, c("Provinsi_Bersih", "Longitude", "Latitude")])

# Ubah ke objek spasial sf
gwnbr_sf <- st_as_sf(koefisien_lokal_df, coords = c("Longitude", "Latitude"), crs = 4326)

```

-   Visualisasi b_Pengunjung

```{r}
tmap_mode("plot")

tm_shape(shp) +
  tm_borders(col = "gray60") +
tm_shape(gwnbr_sf) +
  tm_dots(
    col = "b_Pengunjung",
    palette = "Blues",
    style = "quantile",
    size = 0.25,
    title = "Koef. Pengunjung"
  ) +
  tm_layout(
    title = "Koefisien Lokal GWNBR: Jumlah Pengunjung",
    legend.outside = TRUE
  )

```

-   Visualisasi b_Pengeluaran

```{r}
tm_shape(shp) +
  tm_borders(col = "gray60") +
tm_shape(gwnbr_sf) +
  tm_dots(
    col = "b_Pengeluaran",
    palette = "YlOrRd",
    style = "quantile",
    size = 0.25,
    title = "Koef. Pengeluaran"
  ) +
  tm_layout(
    title = "Koefisien Lokal GWNBR: Jumlah Pengeluaran",
    legend.outside = TRUE
  )

```
